臺灣士林地方法院民事判決　　　　　　　 96年度訴字第803號
原　　　告　乙○○
被　　　告　甲○○
上列當事人間分割共有物事件，本院於民國96年10月23日言詞辯
論終結，判決如下：
    主  文
被告應協同原告就坐落臺北市○○區○○段三小段五三八、五四
二之一地號土地，依附圖B 案所示，將五四二之一地號土地甲部
分（二十點零四平方公尺）登記為被告所有，乙部分（二十點一
五平方公尺）登記為原告所有，將五三八地號土地甲部分（六百
三十六點四八平方公尺）登記為被告所有，乙部分（面積六百三
十六點三六平方公尺）登記為原告所有之方式，辦理分割登記。
訴訟費用由被告負擔二分之一，餘由原告負擔。
    事  實  及  理  由
一、原告起訴主張：坐落臺北市○○區○○段3 小段538 、542-
    1 地號土地（下稱系爭土地）為兩造所共有，應有部分各2
    分之1 。兩造於民國81年6 月25日就系爭土地訂有分割協議
    （下稱系爭分割協議），依系爭分割協議將系爭土地分成甲
    、乙兩組，由伊取得乙組部分，被告取得甲組部分。因系爭
    土地於斯時因重測糾紛未解決，兩造約定俟系爭土地重測糾
    紛解決時，即辦理共有物所有權分割登記，以系爭538 地號
    分割線調整甲、乙組之面積，系爭542-1 地號則以同小段54
    2 、542-3 地號之地界線延伸為準，雙方同意以應有部分共
    同調整分耕線及面積，倘土地重測糾紛解除准予分割時，兩
    造應會同辦理分割及所有權移轉登記。而該重測糾紛於91年
    初業已解決，詎被告竟拒絕依系爭分割協議辦理分割，爰先
    位依系爭分割協議請求被告履行系爭分割協議。備位依民法
    第823 條、第824 條規定請求裁判分割系爭土地。並先位聲
    明：如主文第1 項所示。備位聲明：請准將系爭土地分割，
    如附圖B 案所示甲部分由被告取得，乙部分由原告取得。
二、被告則以：系爭土地確為兩造所共有，應有部分各2 分之1
    ，兩造並於81年6 月25日訂有系爭分割協議，惟系爭538 地
    號土地之分割方式非為原告所指之與系爭542-1 地號土地分
    割結果各2 分之1 ，而係依現場所設之分經界樁分割，故附
    圖A 案始為兩造協議分割之內容等語置辯。並聲明：駁回原
    告之訴。
三、兩造不爭執之事實：
  (一)系爭土地為兩造共有，應有部分各2 分之1。
  (二)兩造於81年6 月25日就系爭土地訂有系爭分割協議。
四、本件之爭點：(一)系爭分割協議是否有效？內容為何？(二)如系
    爭分割協議無效，原告得否請求裁判分割系爭土地？應如何
    分割？茲析述如下：
  (一)系爭分割協議是否有效？內容為何？
    兩造於81年6 月25日就系爭土地訂有系爭分割協議，協議
      分割包含系爭土地在內之26筆土地，為兩造所不爭執之事
      實，並有系爭分割協議在卷為憑。惟兩造就系爭分割協議
      就系爭土地究應如何分割，則有不同之主張，原告主張應
      依附圖所示B 案分割，由其取得乙部分，被告取得甲部分
      。被告則主張應依附圖所示A 案分割，由其取得甲部分，
      原告取得乙部分。是本院首應審究系爭分割協議就系爭土
      地之協議分割內容為何。
    按「全部土地除新安段3 小段547-1 、548 、550-1 地號
      維持共有供闢建私設道路使用，華岡段4 小段379 、379-
      1 地號係配合地界延長線分割，不調整面積外，『其餘土
      地則按面積平分』。『新安段與華岡段各別計算』，將土
      地分為甲乙兩組，以抽籤方式確定各人取得房地所有權組
      別及位置。」、「新安段3 小段537 、537-1 、542 、54
      2-2 、542-3 、547 、548-1 、549 、549-1 、550 、55
      0-2 、551 、552 、566 地號分兩組面積各為0.313779公
      頃‧‧‧」、「俟新安段3 小段538 、542-1 地號‧‧‧
      重測糾紛解決時，即併同華岡段4 小段378 、380 地號辦
      理共有物所有權分割登記，新安段以538 地號之分割線調
      整甲乙組之面積，‧‧‧新安段3 小段542-1 地號甲乙組
      之分割線以新安段3 小段542 、542-3 地號之地界線向兩
      端延伸為準‧‧‧」、「除新安段3 小段538 地號‧‧‧
      分界線尚未確定外，全部地界業經地政人員會同雙方確認
      埋樁如附圖‧‧‧」，系爭分割協議第1 條、第3 條第1
      項、第3 項、第6 條第3 項分別定有明文。足認兩造就共
      有之土地約定除新安段3 小段547-1 、548 、550-1 地號
      土地維持共有外，其餘土地，分為甲乙兩組，以抽籤確定
      各人取得之組別。且除華岡段4 小段379 、379-1 地號土
      地不調整面積外，就新安段、華岡段分別計算，按土地面
      積平分。然系爭土地因斯時重測糾紛未解決，尚未確定甲
      乙組之面積，其餘新安段土地則確定甲乙組之面積各為31
      37.79 平方公尺。是依系爭分割協議，就系爭土地亦應按
      面積平分。而系爭542-1 地號土地之分割線係以同小段54
      2 、542-3 地號地界線向兩端延伸，為系爭分割協議所明
      定，並為兩造所不爭執，經本院囑託臺北市士林地政事務
      所測量，結果甲組部分面積為20.04 平方公尺、乙組部分
      面積為20.15 平方公尺，有複丈成果圖一份在卷為憑，則
      依系爭分割協議所訂，系爭土地之分割既應按面積均分為
      甲乙兩組，故系爭538 地號土地之分割線當參酌系爭542-
      1 地號土地分割結果，以定系爭538 地號土地甲、乙組之
      面積。而系爭542-1 地號面積為40.19 平方公尺、系爭53
      8 地號土地面積為1272.84 平方公尺，有土地登記謄本在
      卷為憑，是系爭土地共計1313.03 平方公尺，則系爭土地
      分割後，甲、乙組面積共計應各為1313.03 平方公尺之2
      分之1 ，即656.515 平方公尺。參酌系爭542-1 地號土地
      分割之結果，系爭538 地號土地分割結果應與系爭542-1
      地號土地合計，均分為甲、乙組，經本院囑託臺北市士林
      地政事務所就該分割方案測量，系爭538 地號土地分為甲
      部分636.48平方公尺，乙部分636.36平方公尺，有複丈成
      果圖B 案在卷為憑。又兩造抽籤結果，甲組由被告取得，
      乙組由原告取得，有系爭分割協議在卷為憑，且為兩造所
      不爭執，是依系爭分割協議之內容，就系爭土地兩造協議
      分割為如附圖所示之B 案，系爭542-1 地號土地甲部分，
      面積20.04 平方公尺、系爭538 地號土地甲部分，面積63
      6.48平方公尺，由被告取得；系爭542-1 地號土地乙部分
      ，面積20.15 平方公尺、系爭538 地號土地乙部分，面積
      636.36平方公尺，由原告取得。
    至被告辯稱系爭分割協議就系爭538 地號土地之分割係依
      系爭538 地號土地之地樁定其分割線云云，則與系爭分割
      協議第6條第3項明定該地號分界線未定，然非屬兩造確認
      埋樁之範圍有違，所辯自不足採。
  (二)如系爭分割協議無效，原告得否請求裁判分割系爭土地？應
    如何分割？
    原告先位依系爭分割協議請求被告履行系爭分割協議，既有
    理由，已如上述，故涉及原告備位請求之本爭點已無再加論
    述之必要，附此敘明。
五、綜上所述，依系爭分割協議，系爭542-1 地號土地如附圖B
    案所示甲部分，面積20.04 平方公尺、系爭538 地號土地，
    如附圖B 案所示甲部分，面積636.48平方公尺，應由被告取
    得；系爭542-1 地號土地，如附圖B 案所示乙部分，面積20
    .15 平方公尺、系爭538 地號土地，如附圖B 案所示乙部分
    ，面積636.36平方公尺，應由原告取得，已如上述。故原告
    請求被告應協同原告就系爭土地，依附圖B 案所示，將系爭
    542-1 地號土地甲部分（20.04 平方公尺）登記為被告所有
    ，乙部分（20.15 平方公尺）登記為原告所有，將系爭538
    地號土地甲部分（636.48平方公尺）登記為被告所有，乙部
    分（面積636.36平方公尺）登記為原告所有之方式，辦理分
    割登記，為有理由，應予准許。
六、原告先位依系爭分割協議請求被告履行協議，為有理由，已
    如上述，則原告備位依民法第823 條、824 條請求裁判分割
    ，已無再予論述之必要，併此敘明。
七、本件事實已臻明確，兩造其餘攻擊防禦方法及證據經予審酌
    ，於訴訟判決結果不生影響，爰不再逐一論述。
八、據上論結，本件原告之訴為有理由，依民事訴訟法第78條、
    第81條第2 款，判決如主文。
中　　華　　民　　國　　96　　年　　11　　月　　6 　　日
                  民事第二庭  法  官  方彬彬
以上正本證明與原本無異。
如對本判決上訴，應於判決送達後20日內向本院提出上訴狀。
中　　華　　民　　國　　96　　年　　11　　月　　8 　　日
                              書記官  王玉雙
